【裁判字號】    92,上更(一),369
【裁判日期】    920814
【裁判案由】    殺人等
【裁判全文】
臺灣高等法院刑事判決                        九十二年度上更(一)字第三六九號
    上  訴  人  臺灣桃園地方法院檢察署檢察官
    上  訴  人
    即  被  告  甲○○
                辛○○
                壬○○
                丙○○
   右四人共同
   指定辯護人   本院公設辯護人   乙○○
   上  訴  人
   即  被  告   己○○
                庚○○
   右二人共同
   指定辯護人   本院公設辯護人   乙○○
   上  訴  人
   即  被  告   子○○
   選任辯護人   王治魯  律師
右上訴人，因被告等殺人等案件，不服臺灣桃園地方法院，八十五年度重訴字第四十
六號，中華民國八十八年十二月三日第一審判決（起訴案號：臺灣桃園地方法院檢察
署八十五年偵字第七四四０號）提起上訴，經判決後由最高法院第一次發回更審，本
院判決如左：
    主    文
原判決撤銷。
甲○○、丙○○、庚○○、子○○、己○○、辛○○、壬○○共同傷害人之身體，因
而致人於死，甲○○、丙○○、子○○、己○○各處有期徒刑拾貳年，均褫奪公權陸
年；庚○○，累犯，處有期徒刑拾貳年肆月，褫奪公權陸年；辛○○、壬○○各處有
期徒刑捌年，均褫奪公權陸年。
    事  實
一、甲○○偕同綽號「阿光」之庚○○（曾於民國八十一年間犯竊盜罪，上訴本院判
    決有期徒刑伍月確定，於八十二年八月三日執行完畢。）、辛○○、丙○○、壬○○、子○○等人於民國（下同）八十五年六月九日晚上九時許，至桃園縣中壢
    市○○路一０七之二號「酒泉街酒店」Ａ２包廂內唱歌並飲酒，其後綽號「阿福
    」之己○○與不詳真實年籍姓名年約三十歲綽號「阿華」張文華（音同）、「阿
    寶」、「阿堯」等人隨後趕到，一同飲酒作樂，席間綽號「阿寶」、「阿堯」之
    人因事先行離去，僅餘甲○○、丙○○、庚○○、子○○、己○○、辛○○、壬○○及綽號「阿華」之男子，繼續飲酒唱歌。同一時期間「酒泉街酒店」Ａ１包
    廂內，另有戊○○、癸○○、戴隆盛、鍾明田及朱瑞典等人在包廂內飲酒歌唱，
    殆至翌日（即八十五年六月十日）凌晨一時許，Ａ２包廂之甲○○等八人飲酒完
    畢，由辛○○負責前往櫃台結帳，其間因甲○○於離去前，在酒店廁所內，與戊○○、戴隆盛因細故發生口角，進而互毆，癸○○隨後進入廁所，見狀亦加入戊○○、戴隆盛之行列，其後丙○○聞訊趕至，甲○○、丙○○與戴隆盛一方對打
    ，不久雙方均停手，甲○○、丙○○等人先行離開廁所，戊○○、癸○○及戴隆
    盛亦返回Ａ１包廂內繼續飲酒。甲○○、丙○○等人於廁所毆鬥完畢後，心有不
    甘，於步出酒店後，即與在酒店外停車場等候之庚○○、子○○、己○○、辛○○、壬○○及綽號「阿華」之男子等人商議報復，並基於共同傷害之犯意聯絡，
    甲○○於停車場附近放置之「棧板」上拆下木板一條；丙○○、子○○、己○○
    ，分別就地拾取木板或角木；庚○○持柺杖鎖；辛○○、壬○○則徒手，於酒店
    門口外守候，意欲圍毆戴隆盛等人，約莫十分鐘左右，戊○○、戴隆盛及癸○○
    於Ａ１包廂內向鍾明田、朱瑞典辭行欲返回台北，於離開包廂後，走到酒店大門
    甫欲步出時，甲○○、丙○○、庚○○、子○○、己○○、辛○○、壬○○及綽
    號「阿華」男子，客觀上均可預見以木板、木角及柺杖鎖等質地堅硬之鈍器攻擊
    人之身體，足以造成人身體、健康之傷害，被攻擊者可能因此傷害導致死亡之結
    果，然渠等主觀上僅在教訓對方而無殺人故意致無死亡結果之預見，由甲○○帶
    頭，眾人分持木板、角木及枴杖鎖或徒手，一擁而上，採小群體游離圍毆方式（
    即行為人夥同二、三人一組或僅攻擊單一被害人，或攻擊二以上之被害人）分別
    毆打戊○○、戴隆盛及癸○○三人（因採小群體游離方式分別攻擊被害人，被害
    人無法逐一確定指認各該行為人曾攻擊之對象，僅可確定甲○○、丙○○均有毆
    打戊○○、戴隆盛及癸○○三人；己○○曾毆打戴隆盛及戊○○；子○○曾毆打
    戴隆盛。），迨癸○○、戊○○及戴隆盛三人被毆倒地後，甲○○等八人始罷手
    ，搭乘小貨車逃逸。導致：癸○○受有頭部外傷二處、右手腕瘀腫（六乘五公
    分）、左手腕瘀腫（六乘三公分）、右下腿部擦傷、左前耳裂傷（二成一公分）
    、左前胸部瘀腫、左外踝部瘀腫等傷害；戊○○受有頭部外傷併腦震盪、頭頂
    部撕裂傷、右耳部及右頰挫傷、瘀血腫脹等傷害；另被害人戴隆盛因此受有頭
    部創傷（上唇部左側長二點五公分之裂傷、左耳後長三公分裂傷、左耳輪一點五
    乘零點五公分皮下擦傷、左側耳後近枕部三乘二公分頭皮下出血、顱腔兩側頂部
    及顱底，小腦天幕下端至大枕孔處，有廣泛性硬腦膜下出血及瀰漫性蜘蛛膜下腔
    出血，形成血塊。）、左側頸部肌肉胸骨甲狀腺肌及甲狀腺旁有局部出血、左下
    腹外側有一處二乘一公分之擦、挫傷、左腎部旁軟組織明顯出血、右肩近鎖骨處
    有多處擦傷，最大者為一乘零點五公分、右膝有多處擦傷，最大者為二乘一點五
    公分、左小腿前側處二乘二公分之擦傷、右小腿前側有一條長三公分，寬一公分
    之裂傷等傷害，戴隆盛經送醫急救後，終因顱腦內出血，導致昏迷，延至同年月
    十二日下午十時十分許不治死亡。
二、案經戴隆盛之妻丁○○、癸○○及戊○○告訴由桃園縣警察局中壢分局報告臺灣
    桃園地方法院檢察署檢察官偵查起訴。
    理  由
一、訊據上訴人即被告甲○○、丙○○、辛○○、己○○、子○○、壬○○、庚○○
    均矢口否認有何公訴人所指犯行。被告甲○○對於右揭時地在酒泉街酒店廁所內
    與告訴人及死者發生口角爭執，及其後持木板毆打告訴人癸○○之情事固直承不
    諱，惟否認有毆打死者戴隆盛之行為；被告丙○○、辛○○、壬○○、庚○○、
    己○○、子○○對於右揭時地前往酒泉街酒店飲酒唱歌之事實坦承不諱，均矢口
    否認有右揭犯行。（一）、甲○○辯稱：當時毆打的是一個持大哥大行動電話之
    人，並非死者云云。（二）、丙○○辯稱：當日於渠等於飲酒完畢結帳後，欲離
    去時，找不到甲○○，遂由伊進酒店廁所找甲○○，旋遭告訴人及死者等人質詢
    是否為甲○○朋友，於答詢「是」後，即遭毆打倒於酒店之走道，後來甲○○跑
    到外面叫辛○○、壬○○進到店內勸架，也被對方召來之人馬約四、五人毆打，
    最後我被打身上眼鏡、項鍊遺落，我急於找尋未獲，出來酒店外面時，大部分人
    已離開，我和楊俊誠一同搭計程車回家，並未參與鬥毆云云；（三）、楊俊誠辯
    稱：我當時與丙○○、辛○○、甲○○、子○○、及甲○○之朋友綽號「阿光」
    （即庚○○）、阿華等人在現場唱歌完畢結帳後欲離去，甲○○尚留在店內，我
    們都在外面等候，由於久候未見甲○○出來，就叫丙○○進去店內找，結果甲○○出來叫我們，說他與丙○○在裡面被人打，我與辛○○隨後即進去店裡看，結
    果也被對方圍毆，最後現場很亂，人都離開後，我與丙○○一起搭計程車回家，
    並未打人云云；（四）、辛○○辯稱：我當時與丙○○、辛○○、甲○○、子○○、及甲○○之朋友綽號「阿光」（即庚○○）、阿華等人在現場唱歌完畢結帳
    後等甲○○出來未遇，就叫丙○○進去店內找，結果是甲○○跑出來停車場，說
    他與丙○○在裡面被人打，我與壬○○即進去店裡了解，叫對方不要打架，甲○○此時在店外，我與壬○○、丙○○一同被對方的人圍毆，我要勸架，他們也不
    肯，除了把我擋開之外，還持續毆打丙○○，我只好站在現場之角落，結果對方
    有人即衝到店外，是何人我不清楚，沒多久時間，丙○○和壬○○被打在地上，
    起身後即走出外面搭車離開，我最後也由店裡搭計程車離去云云；（五）、子○○辯稱：我們喝完酒已買單在門口要走時，我聽到店內「碰、碰、碰、碰」，就
    走到門口看到丙○○被打，且甲○○也跑到門口說：「丙○○被人打。」，我和
    其他朋友就跑前去看，他們就打成一團，一直打到門外停車場，我因喝多了酒，
    不清楚發生何事，就獨自一人騎機車先回家云云；（六）庚○○辯稱：當時沒我
    們已買單在櫃台等甲○○，丙○○進去叫他，後來丙○○被對方打到櫃台，當時
    我們都在櫃臺邊，且壬○○、辛○○進去勸架，因為怕就先開向己○○所借用之
    貨車走了，當時只有我一個人離開，我只有看到丙○○躺在地上，壬○○及辛○○用身體擋並未出手，甲○○也去勸架，他們手裡都沒拿東西云云；（七）、己○○辯稱：當時我已先開車走了，還沒開始打，我開我自己的車先離開，我有另
    一部貨車借給庚○○，他也在發動準備離開云云。
二、經查：
(一)告訴人癸○○於警訊時指稱：「當時我們在酒泉街酒店Ａ１包廂內飲酒，席間我
    與戴隆盛、戊○○三人，一起去上廁所，在廁所內與三名不認識之男子發生口角
    爭執，雙方在廁所內即開始互毆，沿路打至大門口，對方同夥即由酒店內持木棍
    加入戰局將我們三人打傷．．．等語。」（八十五年偵字第七四四０號卷第三十
    一頁背面）。於偵查中指稱：「我確定是【甲○○、丙○○】拿木棍圍打戴隆盛
    口中喊「給你死」我和戊○○也被打到等語。」（上開偵查卷第一五０頁背面）
    。於原審法院審理時指稱：「當時我弟弟（應係哥哥之誤）戴隆盛和戊○○在上
    廁所，我隨後去，對方有二、三個人在就是【甲○○、丙○○】（當庭指認）另
    外一名無法指認，他們就在廁所用手打我們三個，我們也有反擊，後來兩邊都住
    手，當時我是受內傷，是他們先走出廁所，我們一走出廁所，突然對方就有十個
    人左右，手裡拿著木棍、拐杖鎖圍著我們，當時【甲○○】手拿木板對著我們揮
    動，並且說要給我們死（當庭指認），此外【丙○○】手裡也拿著木板，也朝著
    我們打來（當庭指認），當時情形很亂，我無法確實指認，我們的確有被王、吳
    二人打到．．．等語。」（原審一卷第八二頁，八十五年九月十八日訊問筆錄）
    。復稱：「．．．先是在酒店裡打，當時在酒店裡有還手，後來兩邊停手，被告
    等先出去，我們跟鍾明田說要回去，後來我們就走到外面去，被告就持四角木棍
    打我們，但我沒有明確看到拐杖鎖，但他們手上都有拿東西，看得清楚的只有四
    角木棍，我可以明確指認甲○○拿木板，因甲○○是第一個衝上來打我，丙○○
    也有打我，但我不知到他們手上拿什麼．．．我有看到【子○○和己○○】手上
    有拿東西打我哥哥但不知道是拐杖鎖還是木棍，至於庚○○和壬○○有無打我們
    不知道等語。」（原審一卷第一二○頁，八十五年十月十六日訊問筆錄）。又稱
    ：「我們當時走出大門要回台北，就有十幾個人在外面打過來，打到後來就分開
    了，他們還在打，打我的大概有四、五人，另外戊○○和戴隆盛也分別在另二處
    為二群人圍毆，當時我看到我哥哥倒下去後，他們其中一、二人就去開小發財車
    ，我就過去我哥哥那邊．．．後來車子慢慢開出來，有人喊上車，他們才停手一
    個個上車等語。」（原審一卷第一五七頁反面至第一五八頁，八十五年十一月十
    九日訊問筆錄）。癸○○於本院調查時對於上情，仍堅指不移。且被告庚○○及
    甲○○於當時確實駕駛小貨車，核與癸○○所供他們其中一、二人去開小發財車
    ，亦相符合，足證癸○○之指訴為真實。
(二)告訴人戊○○於警訊時指稱：當時我們在酒泉街酒店Ａ１包廂內飲酒，席間戴隆
    盛要上廁所，我與癸○○陪他去，在廁所內與三名不認識之男子發生口角隨即互
    毆，一路打至大門口，沒多久即見七、八名男子在店內持木棍往我們三人身上敲
    打，等我們三人倒地，它們才往大馬路逃逸等語（八十五年偵字第七四四０號卷
    第二十九頁背面）。於偵查中指稱：約有十餘人圍毆，有四、五人拿木板條，三
    人均被打到，【丙○○、甲○○】有拿木板等語。（上開偵查卷第一四九、第一
    五０頁）。於原審法院審理指稱：「我當時與戴隆盛在上廁所，後來癸○○也來
    ，對方有二、三個人，他們比我們後到，當時癸○○還沒到，因為在廁所裡看來
    看去發生口角，其中二個人就是甲○○和丙○○（當庭指認）另一個無法指認，
    他們就開始打我們，打時癸○○也到了，至於誰先打我不記得了，但我確認就是
    王、吳二人動手打我們，當時為自衛我們也有回手，當時他們有一、二個人先跑
    到外面去，後來我們出廁所走到大門邊，有十幾個人手裡有拿木棍及拐杖鎖，我
    確認【王、吳】二人手裡有拿木板，至於其他人是什麼人及手裡拿何兇器，因當
    時情況很亂，無法指認等語。」。（原審一卷第八三頁，八十五年九月十八日訊
    問筆錄）。復指稱：「．．．，是後來走到外面去才打的，但我沒看清楚是誰打
    我，我有看到【甲○○】打癸○○，但他是用四角木棍打他（指癸○○）我亦可
    以確實指認【己○○】有打戴隆盛，至於子○○不清楚」等語（原審一卷第一二
    一頁，八十五年十月十六日訊問筆錄）。又稱：「當時我們一起走出來，就有一
    群人上來打我們，打完後又分三個地方，當時有三、四個人打我，當時我被打得
    比較靠另一邊，且打我的人先停手，又走到戴氏兄弟那邊去打他們，我確定【己○○】一開始在打我，後來過去打戴隆盛的就是他」等語（原審一卷第一五八頁
    ，八十五年十一月十九日訊問筆錄）。戊○○於本院調查時仍堅指己○○確實有
    毆打戴隆盛，打完他就走掉，被告己○○辯稱其係先行離去，及甲○○於警訊中
    所供己○○先行離去，與事實不符，不足採信。
(三)證人即酒泉街櫃臺人員吳美珠於警訊時證稱：「當時我在櫃台，後來看到Ａ１和
    Ａ２包廂之客人在櫃台前互毆，因人數太多，我不清楚有幾人互毆，但看他們一
    直打到停車場，且有人拿木棍打Ａ１一個客人」等語（八十五年偵字第七四四０
    號卷第四十二頁背面）。於偵查中證稱：「當時我看到Ａ１和Ａ２包廂的客人在
    打架，人數超過十人以上，並且打到我們店門外˙˙˙」等語。經訊以是否Ａ１
    和Ａ２包廂之客均有打？答稱：「是每一個人都有打」等語（見上開偵查卷第一
    九二頁）。從而，依告訴人及證人所述之情節以觀，告訴人癸○○、戊○○除具
    體指認被告甲○○、丙○○、己○○及子○○四人曾毆打其等三人外，並與證人
    吳美珠一致指證案發當日參與鬥毆之人數有十餘人。又依被告等所述，案發當日
    被告等人飲酒完畢結帳離去時之人，除被告七人外另有一名不詳真實姓名年籍綽
    號「阿華」之人，總計人數為八人，加上告訴人與死者戴隆盛等三人共計為十一
    人。以之與雙方至酒店飲酒之人數比較，足徵，證人吳美珠所證有十餘人互毆及
    告訴人癸○○、戊○○指稱有約十人衝上來毆打渠等二人及死者，恰與衝突雙方
    參與宴飲歌唱之人數，若合符節。再衡之被告等當日飲酒完畢，係由辛○○至櫃
    台買單，其餘之人均先至酒店外之停車場等候，業據辛○○供承在卷（偵字第七
    四四○號卷第十六頁；本院上訴卷第九八頁），而被告甲○○與子○○於警訊中
    均供認，因甲○○表示丙○○被打，其他的人才進入店內參與毆打云云（偵字第
    七四四○號卷第七頁反面、第十九頁反面），是其二人所述之其他之人應係指在
    停車場等候之人，可見證人吳美珠所述Ａ１和Ａ２包廂之客人均有互毆，及告訴
    人指稱有約十人毆打其三人乙節，信而有徵，故審酌證人吳美珠所陳參與毆鬥之
    客人屬性、人數及上開告訴人所述情節，參以被告子○○於原審審理時隱匿結帳
    時大部分人已離開酒店在停車場等候之事實，諉稱結帳完畢，其係在櫃台邊，衝
    突一起旋自行離開云云（原審一卷第八一頁反面）；及被告庚○○稱：發生打架
    時，因為害怕僅其一人先行離去（原審一卷第八十頁），被告己○○辯稱：當時
    我已先開車走了，還沒開始打，我開我自己的車先離開，我有另一部貨車借給庚○○，他也在發動準備離開等「不符」之供述（原審一卷第八一頁反面）；及被
    告丙○○、壬○○供稱當時被毆倒地，辛○○供稱被打後即退到櫃台邊等情，相
    互以觀，則當時與渠等一同飲酒者，豈不剩下甲○○及綽號「阿華」者二人與告
    訴人三人鬥毆？果爾，證人吳美珠何來Ａ１和Ａ２包廂之客人均有打架及人數有
    十餘人之證述，其間之差異不免過大。而庚○○與己○○於打架前如已先行離去
    ，告訴人癸○○豈能於被毆倒地後，尚且看見被告等駕駛小貨車離開之理，被告
    等上開與事實經過不符之陳述，意在掩飾參與毆打之事實。又被告己○○另辯稱
    「阿華」其人與其長像相似，戊○○應係誤認云云，惟查被告己○○確有參與，
    有如前述，誤認之說自無可採，所辯未參與毆打事件云云，應屬飾詞卸責，渠等
    七人及綽號「阿華」者均有參與毆打之事實，應可認定。雖癸○○、戊○○於警
    訊時稱雙方係沿路打至大門口云云，惟自其偵審中連續指認甲○○、丙○○、子
    ○○和己○○等人持械毆打之情形觀之，被告等不可能攜帶木板至酒店包廂喝酒
    ，被告甲○○應亦無可能攜帶木板上廁所，丙○○進廁所找甲○○時未悉有衝突
    發生，亦尚無攜木板之必要，且癸○○與戴隆盛尚曾與友人鍾明田道別，故應認
    雙方在廁所中衝突後確曾罷手，甲○○與丙○○始有可能因心有不甘而連絡其他
    被告攜械尋仇，癸○○與戴隆盛始有餘裕向友人告別。故癸○○、戊○○於警訊
    中關於案發過程之描述與事實尚有若干出入，惟其與兄長戴隆盛確係遭被告等毆
    打而致死傷應屬無疑。而證人即酒泉街櫃臺人員吳美珠於警訊、偵查及原審中雖
    稱被告等人從櫃檯一直打到停車場等語，惟查吳美珠當時坐在櫃檯裡（原審一卷
    第一一九頁），當無從知悉男廁所中曾經發生何事，以其所在位置充其量只能看
    到本件雙方罷手後第二次起衝突（即自酒店櫃檯至停車場毆打）之事實，尚難據
    此而謂案發當時確係由酒店廁所一直打到門外。故證人吳美珠於警訊時證稱：伊
    從櫃台看到Ａ１和Ａ２包廂之客人在櫃台前互毆，一直打到停車場等情，應係雙
    方罷手後第二次起衝突之描述實情。
(四)第查：本件毆打事件之緣起，係因死者戴隆盛和告訴人戊○○、癸○○三人在酒
    泉街酒店，與甲○○、丙○○在上開酒店廁所內發生衝突，進而互毆，其後雙方
    都停手，告訴人等三人又返回Ａ２包廂喝酒，大約十分鐘後，向一起飲酒之鍾明
    田、朱瑞典辭行，表示欲返台北，於步出酒店之際，旋遭被告等約十人持木棍圍
    毆之情，業據告訴人癸○○、戊○○於原審法院審理時指陳綦詳（原審二卷第一
    一○至一一三、一二三、一二四頁，八十八年八月十三日、八月三十一日訊問筆
    錄）。被告甲○○、丙○○、壬○○及辛○○雖一致辯稱：事件之原委係渠等於
    飲酒完畢結帳後，欲離去時，找不到甲○○，遂由伊進酒店廁所找甲○○，旋遭
    告訴人及死者等人質詢是否與甲○○為朋友關係，於答詢是後即遭毆打，倒於酒
    店之走道，後來甲○○跑到外面喊丙○○被人毆打，辛○○、壬○○始進到店內
    勸架，也被對方毆打云云。惟查：被告甲○○當日於廁所與告訴人等衝突，係發
    生於渠等飲酒唱歌完畢結帳欲離去時，業據被告甲○○等人供承在卷，證人吳美
    珠於警、偵訊及原審法院審理時復證稱：當時來買單者為辛○○，及買單後他就
    出去十分鐘後回來．．．後來聽到打架的聲音，打到櫃台來．．．等語（見原審
    一卷第一一九頁，八十五年十月十六日訊問筆錄）。從而，依被告甲○○所述渠
    在酒店廁所與告訴人及死者互毆，是發生在結帳離去時。及證人吳美珠結證辛○○於結帳後，約十分鐘再返回酒店旋即發生打架事件等情以觀，適與告訴人所述
    於廁所互毆雙方罷手後，其等與死者又回到Ａ２包廂，約十分鐘後與鍾明田、朱
    瑞典辭行，正要步出酒店時，即遭圍毆之時點不謀而和，足見上開毆打事件之原
    委及始末經過，應以告訴人之陳述為可採。準此，被告甲○○、丙○○於廁所和
    告訴人及死者發生衝突後，因心有未甘，返回停車場夥同其餘被告及綽號「阿華
    」之男子，分持枴杖鎖及木板、角木，於酒店大門口等候告訴人等，俟其三人步
    出酒店大門，即一擁而上，加以毆打之事實，應可認定。被告甲○○、辛○○、
    壬○○、丙○○所辯係由酒店廁所一路打到櫃台並出到酒店門外，及被告壬○○
    、己○○、子○○諉稱：於結帳後衝突之始，即行離去云云，意在掩飾渠等由停
    車場重返酒店圍毆告訴人及死者之情，已甚彰顯，故渠等此部分事件發生經過之
    陳述，亦不足採信。
(五)又查：綜合告訴人癸○○及戊○○上開於偵審中歷次指證之內容，可知當日被告
    等所持之兇器分別為木板、角木及枴杖鎖，而持木板之被告有甲○○；持木板或
    角木者為丙○○、子○○、己○○等三人，核與告訴人戊○○所述當日持木板者
    有四、五人相符，並參以同案被告辛○○於偵查中供稱：有人拿拐杖鎖等語（八
    十五年偵字第七四四０號卷第一五七頁反面）；壬○○供稱：「˙˙˙後來庚○○叫我們趕快走，他手上有拿東西。」等語（原審一卷第十四頁），及被告甲○○數次提及庚○○拿拐杖鎖之情（偵字第七四四○號卷第五七頁、第一五一頁反
    面）。足證，案發當時持有木板者確定為甲○○；持木板或角木者為丙○○、子
    ○○、己○○；持有枴杖鎖者為庚○○，應屬無疑。又依告訴人所述被圍毆之經
    過，可知被告等係採小群體游離圍毆方式分別攻擊被害人，亦即各該被告及綽號
    「阿華」者，或僅攻擊單一被害人，或攻擊二以上之被害人，被害人癸○○、戊○○於防護之餘，事後可確定部分為甲○○、丙○○均曾毆打戊○○、戴隆盛及
    癸○○三人；己○○曾毆打戴隆盛及戊○○；子○○曾毆打戴隆盛，已據其等在
    警偵審逐次指認在卷。辯護意旨雖略以：告訴人癸○○、戊○○於警偵訊及法院
    審理時，歷次指陳毆打渠等三人之陳述均有出入，且對於是否有人持柺杖鎖之供
    述亦表示不清楚，自不足採為不利被告之認定云云。惟按本件被告等人因採小群
    體游離方式分別攻擊被害人，被害人癸○○、戊○○於猝遭多數人分持木板及枴
    杖鎖攻擊，衡之一般人之正常反應，防護本身之安全猶恐不及，顯無暇亦無餘力
    刻意查悉各該全體被告毆打渠等三人事件過程之全貌，故僅能於事後憑案發當時
    目睹之片段記憶，略述毆打事件經過之梗概，零星指認部分可得確定攻擊被害人
    之特定被告，自難執此認其指認不實。從而，告訴人於驚魂甫定後，在警偵審逐
    次喚回案發當時之記憶所為之陳述，縱令略有出入，要屬事理之常。如謂告訴人
    癸○○等二人蓄意報復挾怨誣指，輕易指認全體被告即可，顯勿須於警偵審中為
    似有或不清楚及不確定等模糊兩可之陳述，準此，雖告訴人無法詳述毆打事件之
    全貌，然就案發當時頓遭多人圍毆之混亂情境而言，非僅不足認定僅指證部分特
    定參與毆打之被告之證言存有瑕疵，反足徵合乎經驗事理，有其可信度。辯護意
    旨所陳，自不足為有利被告之認定，附此敘明。
(六)再查：告訴人及被害人因被告等之毆打，致癸○○受有頭部外傷二處、右手腕瘀
    腫（六乘五公分）、左手腕瘀腫（六乘三公分）、右下腿部擦傷、左前耳裂傷（
    二成一公分）、左前胸部瘀腫、左外踝部瘀腫等傷害。戊○○受有頭部外傷併腦
    震盪、頭頂部撕裂傷、右耳部及右頰挫傷、瘀血腫脹等傷害，有診斷證明書二紙
    附卷可稽（偵字第七四四○號卷第四六、四七頁偵字第七四四○號卷第五七頁）
    。另被害人戴隆盛因此受有頭部創傷（上唇部左側長二點五公分之裂傷、左耳後
    長三公分裂傷、左耳輪一點五乘零點五公分皮下擦傷、左側耳後近枕部三乘二公
    分頭皮下出血、顱腔兩側頂部及顱底，小腦天幕下端至大枕孔處，有廣泛性硬腦
    膜下出血及瀰漫性蜘蛛膜下腔出血，並形成血塊。）、左側頸部肌肉胸骨甲狀腺
    肌及甲狀腺旁有局部出血、左下腹外側有一處二乘一公分之擦、挫傷、左腎部旁
    軟組織明顯出血、右肩近鎖骨處有多處擦傷，最大者為一成零點五公分、右膝有
    多處擦傷，最大者為二乘一點五公分、左小腿前側處二乘二公分之擦傷、右小腿
    前側有一條長三公分，寬一公分之裂傷等傷害，其中顱腦部之創傷，導致昏迷死
    亡，亦經臺灣桃園地方法院檢察署檢察官督同法醫師相驗屬實，有勘驗筆錄（相
    字第八○八號卷第四八頁，偵字第七四四○號卷第一二六頁）、相驗屍體證明書
    及臺灣高等法院檢察署法醫中心鑑定書（原審一卷第一三七至一四八頁）附卷可
    稽。末按：本件被告持以行兇之木板、角木及柺杖鎖，除於現場拾獲三片沾血跡
    之木板外，均未經查扣，而上開扣案之木板又已斷裂，無法判斷斷裂前之全貌，
    然依被告甲○○所述，伊所持之木板係取自棧板（即以木板、角木釘成堆置貨物
    之墊板），而一般稱「角木」之木材，直徑通常均有數公分；柺杖鎖係屬金屬材
    料，性質上均屬質地堅硬之鈍器，持以攻擊人之身體，足以造成人身體、健康之
    傷害，及預見被攻擊者可能因此傷害導致死亡之結果，此為一般經驗周知，且客
    觀上為被告等可預見至明，惟渠等主觀上應僅有以傷害方式教訓之故意而無殺人
    之犯意（詳後述）。而被害人戴隆盛之死亡與被告等人毆打造成之頭部創傷又有
    相當因果關係存在，亦有前述臺灣高等法院檢察署法醫中心鑑定書存卷足佐。
三、綜據上述：被告甲○○、丙○○、庚○○、子○○、己○○、辛○○、壬○○與
    綽號「阿華」男子客觀上預見以木板、角木及柺杖鎖等質地堅硬之鈍器攻擊人之
    身體，足以造成人身體之傷害，及被攻擊者可能因此傷害導致死亡之結果，而分
    持木板、角木及拐杖鎖或徒手，一擁而上，採小群體游離方式共同圍毆告訴人戊○○、癸○○及死者戴隆盛，導致其三人受有如事實欄所載之傷勢，被害人戴隆
    盛復因被毆頭部創傷，導致顱內出血，不治死亡，是被告等傷害、傷害致死之犯
    行事實，應可認定。被告等空言否認，無非卸責之詞，自不足採信。證人鍾明田
    、朱瑞典於本院證稱並沒有看到外面打架之經過，吳美珠於本院供稱辛○○結帳
    過後十分鐘才聽到打架，打架時其躲在櫃台下面等語（本院上訴卷第一七六、一
    七七頁），自均難為被告等有利之證明。
四、核被告等人毆打癸○○、戊○○係犯刑法第二百七十七條第一項之傷害罪、渠等
    毆打戴隆盛因而致死，係犯同條第一項、第二項前段之傷害致死罪，被告等人與
    綽號「阿華」之成年男子間，有犯意聯絡及行為分擔，皆為共同正犯。所犯上開
    各罪係一行為觸犯數罪名，應從一之重傷害致死罪論處。公訴人雖認被告甲○○
    、丙○○、庚○○、辛○○、壬○○所為係犯刑法第二百七十一條第一項之殺人
    罪嫌。惟查：被害人戴隆盛因遭被告等人毆打，所受傷勢幾遍全身，已如事實及
    理由欄所載，而頭部較嚴重之傷處，僅上唇部左側長二點五公分之裂傷二處，至
    於其餘部位（含頭部）之傷勢要屬無關死因之皮肉傷或出血，此觀之前揭臺灣高
    等法院檢察署法醫中心所為鑑定至明。足見，被告等人於動手毆打之際，應未特
    別針對頭、胸部等身體重要部分打擊，而應係未加選擇肆意毆打，且就其餘部分
    傷勢多為皮肉外傷以觀，雖被告等多數手持木板等鈍器行兇，惟此係偶發犯罪，
    雙方並無深仇大恨，亦難認渠等於動手之時，有何殺人之故意。至被告甲○○於
    衝向告訴人時，雖曾高喊「給你死」等語，然此乃於毆鬥之場合，時有之震懾對
    方之用辭，行為人是否存有殺意，仍須綜觀行為全體以資認定。從而，就被告等
    人實施之行為，既不足以認定有殺人之犯意，自不能以被告甲○○曾口呼「給你
    死」等語，遽以推定其有殺人之故意，此部分起訴法條，尚非允洽，應予變更。
    末查：被告庚○○曾於八十一年間犯竊盜罪，上訴本院判處有期徒刑伍月確定，
    於八十二年八月三日執行完畢。有本院被告全國前案記錄表可按，茲於五年內再
    犯本件有期徒刑以上之罪，為累犯，除法定本刑無期徒刑部分不得加重外，就有
    期徒刑部分應依法加重其刑。
五、原審因而予以論罪科刑，固非無見。惟查起訴事實載明被告子○○、己○○基於
    傷害犯意共同傷害鍾明田，此部分原判決未予處理（詳後述理由六所載）；原判
    決事實及理由認定被告甲○○、丙○○及渠等一同飲酒之人中之一人於酒店廁所
    與戊○○、戴隆盛發生爭執，惟依甲○○於警訊中所供，係甲○○與之口角，原
    判決認定事實有誤，又原判決事實欄記載庚○○前案執行完畢之時間有誤；且被
    告等傷害戊○○、癸○○，原判決於論結欄漏載罰金罰鍰提高標準條例第一條前
    段，均有未洽。被告等上訴，否認傷害戴隆盛致死，指摘原判決不當。檢察官上
    訴，認被告等人就被害人戴隆盛部分，至少亦有不確定之殺人故意，原審認被告
    等僅有傷害之故意，並非正確等語，經核雖均無理由，惟原判決既有可議，自應
    由本院將之撤銷改判。爰審酌被告等犯罪之動機、目的、手段，犯罪時所受之刺
    激及其品性、生活狀況、智識程度、犯罪致人於死所生之損害甚鉅，被告甲○○
    、丙○○、己○○、子○○及庚○○手持兇器，惡性較重及犯罪後相互勾串避重
    就輕態度不佳，迄未與被害人和解賠償損害等一切情狀，分別量處如主文第二項
    所示之刑。並依渠等所犯上傷害致死罪之性質認有褫奪公權之必要，爰併宣告如
    主文第二項所示之褫奪公權之期間。扣案之木板三片，雖係被告持以供犯罪所用
    之物，然並非渠等所有；另其餘被告持有供犯罪用之柺杖鎖、木板及角木並未扣
    案，又無證據足資證明為被告等人所有，爰不為沒收之諭知，附此敘明。
六、檢察官起訴認被告子○○、己○○共同毆打鍾明田，涉犯刑法第二百七十七條第
    一項之傷害罪，惟遍查警訊及偵查筆錄，並無鍾明田表示要提出告訴之記載，鍾
    明田部分顯未經告訴，依法原應為不受理之判決，惟公訴人認此部分與有罪部分
    有想像競合裁判上一罪關係，故不另為不受理判決。
七、被告己○○、庚○○等二人經合法傳喚，無正當之理由不到庭，爰不待其陳述，
    逕行判決。
據上論斷：應依刑事訴訟法第三百七十一條、第三百六十九條第一項前段、第三百六
十四條、第二百九十九條第一項前段、第三百條，刑法第二十八條、第二百七十七條
第一項、第二項前段、第五十五條、第三十七條第二項、第四十七條，罰金罰鍰提高
標準條例第一條前段，判決如主文。
本案經檢察官郭啟東到庭執行職務。
中      華      民      國    九十二    年      八      月     十四     日
                              台灣高等法院刑事第九庭
                                    審判長法  官  李  文  成
                                          法  官  周  盈  文
                                          法  官  官  有  明
右正本證明與原本無異。
如不服本判決應於收受送達後十日內向本院提出上訴書狀，其未敘述上訴之理由者並
得於提起上訴後十日內向本院補提理由書（均須按他造當事人之人數附繕本）。
                                          書記官  林  蓓  瑜
中      華      民      國    九十二    年      八      月     十五     日
附錄：本案論罪科刑法條全文
刑法第二百七十七條第一項、第二項
傷害人之身體或健康者，處三年以下有期徒刑，拘役或一千元以下罰金。
犯前項之罪，因而致人於死者，處無期徒刑或七年以上有期徒刑，致重傷者，處三年
以上、十年以下有期徒刑。


司法院資訊處製作；財團法人民間司法改革基金會備份。
